最高法院刑事判決　　　　　　　　　　　　　　　九十三年度台上字第二六四六號
　　上　訴　人　乙○○
　　選任辯護人　黃奉彬律師
　　上　訴　人　甲○○
右上訴人等因貪污案件，不服台灣高等法院高雄分院中華民國九十三年三月四日第二
審判決（九十二年度上訴字第一九六八號，起訴案號：台灣高雄地方法院檢察署九十
年度偵字第九二○五號），提起上訴，本院判決如左：
    主  文
原判決撤銷，發回台灣高等法院高雄分院。
    理  由
本件原判決認定：上訴人甲○○係內政部警政署國道公路警察局第五警察隊岡山分隊
（下稱岡山分隊）小隊長兼副主管，負責帶班巡邏、考核隊員勤惰及代理該分隊主管
等業務；上訴人乙○○係高雄市交通事件裁決所警員，經辦違反道路交通管理事件之
裁罰，均為依據法令從事公務之人員。一緣岡山分隊警員陳江亮於民國八十八年十一
月五日十八時三十分許，在中山高速公路南向三五○公里處，查獲璟業工程行司機林
新仲駕駛該工程行所有，無牌、無照之灌漿拼裝車一輛，乃依道路交通管理處罰條例
第十二條第一項第二款舉發，並在舉發違反道路交通管理事件通知單載明「無牌、無
照行駛（灌漿拼裝車）」字樣後，將該違規案件移送高雄市交通事件裁決所裁罰，且
為避免查扣之拼裝車被同仁誤為發還，乃於查扣車輛登記簿之備註欄，註明「本車依
規定沒入之，請值班同仁注意不得發還」。詎甲○○於八十八年十二月十四日，在高
雄縣岡山鎮○○路六十一號岡山分隊，代理分隊長職務處理查扣車輛之發還事務時，
明知發還查扣車輛，應查驗高雄市交通事件裁決所違反道路交通管理事件罰鍰收據及
裁決書或照會裁決單位變更舉發違規法條之原由，若為違反道路交通管理處罰條例第
十二條第一項第二款之車輛，依同條第二項規定應沒入，不得發還，竟於璟業工程行
人員林新仲、陳慶坤持高雄市○○○路違規罰鍰收據（按該收據之備註欄，應登載違
規之法條，但高雄市交通事件裁決所違規罰鍰收據之製作人員邱玉惠因誤失，將「一
二一○二」《即道路交通管理處罰條例第十二條第一項第二款》誤繕為「一二一○六
」《即同條例第十二條第一項第六款》），前往岡山分隊欲領回依法應沒入之前揭無
牌、無照拼裝車時，基於圖利被查扣車輛違規人之概括犯意，違背法令，未查驗裁決
書，亦未照會裁決單位變更舉發違規法條之原由，且無視於查扣車輛登記簿所載「無
牌、無照灌漿拼裝車」及備註欄「本車依規定沒入之，請值班同仁注意不得發還」之
註明，仍於該查扣車輛登記簿中，註記「監理單位依職權裁定十二條一項第六款裁罰
，於十二月十四日十二時由林新仲持罰款收據領回」字樣，將該拼裝車發還林新仲、
陳慶坤，直接圖利璟業工程行，使璟業工程行獲得領回價值新台幣（下同）五十萬元
無牌、無照拼裝車之利益。二陳江亮另於八十九年九月二十五日，在中山高速公路南
向三五八公里處，查獲國登營造股份有限公司（下稱國登公司）司機馮冬友，駕駛該
公司所有引擎號碼已遭磨平且牌照已繳銷之混凝土灌漿拼裝車一輛，亦依道路交通管
理處罰條例第十二條第一項第二款舉發，並移送高雄市交通事件裁決所裁罰，為避免
查扣之該拼裝車復被同仁誤為發還，乃在查扣車輛登記簿備註欄，加註「本車依規定
沒入，不得以任何文件放行，違者自負法律責任」字樣。嗣國登公司為避免損失，由
該公司副總經理張聰賢等人檢具國登公司另一輛車牌號碼為ＺＷ｜九七五之行車執照
、新領牌照登記書等資料，向岡山分隊提出申訴，該分隊於八十九年十月九日召開會
勘會議，陳江亮堅持該拼裝車之引擎號碼已被磨平，與會人員經查證亦認該車確為拼
裝車，故決議函請裁決單位派員，再於八十九年十月十二日下午五時進行會勘。惟乙
○○受國登公司之請託，於八十九年十月十二日在高雄市○○區○○路七十一號高雄
市交通事件裁決所，對於主管違反道路交通管理事件裁罰之事務，明知違反道路交通
管理處罰條例第十二條第一項第二款之事件，應在違規罰鍰收據之備註欄登載違規法
條「一二一○二（即道路交通管理處罰條例第十二條第一項第二款）」，以便公路監
理機關依法將查扣之車輛沒入、銷燬，及避免舉發之警察機關誤將查扣之車輛發還，
竟基於圖利國登公司及變造公文書之犯意，利用負責製作公路違規罰鍰收據之承辦人
徐江玲初任該職務，尚不熟悉之機會，告知徐江玲並無必要在該收據備註欄上加註「
扣車」、「內公五」（即車輛查扣在內政部警政署國道公路警察局第五警察隊之意）
、「（○七）0000000」（舉發單位電話）等字樣，而指示徐江玲將上開三項
註記以原子筆刪除，再經乙○○加蓋兩枚校對章後，交予國登公司之張聰賢。張聰賢
持該收據繳納罰款後，要求乙○○變更舉發之違規法條，乙○○乃依其請託，將該收
據備註欄上原登載之違規法條「一二一○二」等字（其上已蓋有校對章），以藍色原
子筆刪除，以變造該收據，足以生損害於違規罰鍰收據登載之正確性。乙○○變造該
收據後，即將之交予張聰賢，以圖利國登公司供其領回被查扣之拼裝車。乙○○為掩
飾其犯行，另就該違規事件，佯開一紙處罰主文為「罰鍰新臺幣三千六百元，車輛沒
入」之裁決書，交付張聰賢收執。八十九年十月十二日下午五時許，甲○○在岡山分
隊停車場會同法務部調查局高雄市調查處、高雄市監理處政風室及國登公司人員會勘
該拼裝車，已發現該拼裝車並非國登公司所主張之ＺＷ｜九七五號自用大貨車，而係
無牌照之拼裝車，竟受國登公司之請託，於同日下午六時許在岡山分隊，代理分隊長
職務處理查扣車輛發還事務時，明知依「臺灣地區警察機關查扣車輛處理辦法」第七
條規定，被查扣車輛之違規人必須憑罰鍰繳納收據及裁決書等領取被扣車輛，竟於張
聰賢隱匿裁決書，僅持前揭經變造之收據欲領回依法應沒入之拼裝車之情況下，無視
於陳江亮及該分隊交通組長施俊杰發現收據上備註欄所登載之違規法條已遭塗銷，顯
有嚴重瑕疵，認應先照會裁決所辨明後再行處理之勸阻，仍承前圖利被查扣車輛違規
人之概括犯意，違背法令，未查驗違規人之裁決書，亦不顧查扣車輛登記簿所記載「
灌漿拼裝車」，及其備註欄加註「本車依規定沒入，不得以任何文件放行，違者自負
法律責任」等字樣，逕於查扣車輛登記簿註記「國登營造工程副總經理於八十九年十
月十二日持高雄市政府罰款收據領回」後，將該拼裝車發還張聰賢，直接圖利國登公
司，使國登公司獲得領回價值一百二十二萬元拼裝車之利益等情。因而撤銷第一審諭
知上訴人等無罪之判決，改判論處甲○○連續依據法令從事公務之人員，對於主管事
務，明知違背法令，直接圖其他私人不法利益，因而獲得利益；乙○○依據法令從事
公務之人員，對於主管事務，明知違背法令，直接圖其他私人不法利益，因而獲得利
益罪刑，固非無見。
惟查：(一)、原判決事實認定，甲○○明知依「臺灣地區警察機關查扣車輛處理辦法」
第七條規定，被查扣車輛之違規人必須憑「罰鍰繳納收據」及「裁決書」等領取被扣
車輛，竟於八十九年十月十二日在岡山分隊，於張聰賢未出示「裁決書」（按裁決書
已記載沒入車輛），僅持「罰鍰繳納收據」欲領回拼裝車時，違背法令，未查驗「裁
決書」，即將該拼裝車發還張聰賢，直接圖利國登公司，成立修正後貪污治罪條例第
六條第一項第四款之對於主管事務，明知違背法令，直接圖其他私人不法利益，因而
獲得利益罪。惟該罪以「明知違背法令」為其構成要件之一，而原判決所認定，甲○
○違背之法令即「臺灣地區警察機關查扣車輛處理辦法」，早於甲○○行為之前，即
於八十九年七月十三日業經內政部臺內警字第八九八○六七六號令、交通部交路
發字第八九三一號令會銜發布廢止，有上開廢止令可查。則甲○○於辦理發還車輛時
，是否另有其他「法令」，規定仍應查驗「裁決書」？原審未予究明，即逕依已經廢
止之法令，認定甲○○違背該法令，即有未合。(二)、證據雖已調查而其內容尚未明瞭
者，即與未經調查無異，如遽行判決，仍屬應於審判期日調查之證據而未予調查。原
判決認定，陳江亮於查獲璟業工程行司機林新仲所駕駛，該工程行所有之灌漿拼裝車
後，已在查扣車輛登記簿之備註欄，註明「本車依規定沒入之，請值班同仁注意不得
發還」；另又查獲國登公司司機馮冬友所駕駛，該公司所有之灌漿拼裝車後，亦在查
扣車輛登記簿備註欄，加註「本車依規定沒入，不得以任何文件放行，違者自負法律
責任」字樣。甲○○於璟業工程行、國登公司人員前來辦理領車時，竟無視於查扣車
輛登記簿備註欄所載「本車依規定沒入之，請值班同仁注意不得發還」、「本車依規
定沒入，不得以任何文件放行，違者自負法律責任」字樣，仍予發還，成立圖利罪。
惟甲○○始終否認上情，並辯稱於辦理發還車輛時，查扣車輛登記簿之備註欄，並無
上開註記。證人即岡山分隊隊長張詔智亦證稱：當時在查扣車輛登記簿上核章時，備
註欄是「空白」的（見第一審卷第九十九頁、第一○二頁、第三三八頁）。另陳江亮
對於何時在備註欄加註前揭文字，前後所供亦不一致（見原判決第十四面第一至九行
）。原判決依據陳江亮查扣車輛之日期，及張詔智在查扣車輛登記簿上核章之日期，
研判陳江亮應係於張詔智核章之後，甲○○放行該車輛之前，在備註欄加註上開文字
（見原判決第十四面第十至十四行），因認甲○○無視於備註欄加註之文字，違法發
還車輛。然甲○○於原審已多次辯稱，備註欄之文字，係於車輛放行之後，陳江亮始
予補登（見原審卷第六十五頁、第八十四頁、第九十頁、第九十五頁、第一○二頁、
第一一一頁），倘放行之前有該文字，即不會誤為發還。上開辯解是否屬實，攸關甲
○○有無犯罪之故意，依據卷內資料（查扣車輛登記簿之彩色影本），甲○○於發還
林新仲駕駛之車輛時，曾在發還日期登記欄蓋用「小隊長甲○○」職章，該職章之右
下角，與陳江亮在備註欄加註之文字「本車依規定沒入，……」，其中「本」字之左
上角相重疊（見原審卷第五十三頁、第五十四頁）；另於發還馮冬友駕駛之車輛時，
具領人張聰賢曾在發還日期登記欄按指印，該指印亦與陳江亮在備註欄加註之文字「
……，違者自負法律責任」，其中之「律」字相重疊（見原審卷第五十五頁、第五十
六頁）。原審未將查扣車輛登記簿之原本送請鑑定，以資判斷重疊部分之先後順序，
即逕認甲○○於發還車輛之前，已先有備註欄加註之文字，亦嫌速斷。(三)、連續犯之
所謂出於概括犯意，必須其多次犯罪行為「自始均在一個預定犯罪計畫以內」，出於
主觀上始終同一犯意之進行，始克相當。原判決雖認定，甲○○基於圖利他人之概括
犯意，先後違法發還二輛拼裝車，成立圖利罪之連續犯。惟發還查扣之車輛屬於分隊
長之權責，甲○○乃該分隊之小隊長，必於分隊長因差假外出時，始依輪值順序代理
分隊長職務，其於八十八年十二月十四日、八十九年十月十二日（相距約十個月），
先後二次利用代理分隊長職務之機會，將其他警員所查扣，經裁決沒入之車輛，予以
發還。依其情形，該二次犯罪行為，是否「自始均在一個預定犯罪計畫以內」？原判
決未予說明，已有疏漏。又原判決先係認定，甲○○基於圖利各該違規人（指駕駛人
）之犯意，而為本件犯罪（見原判決第三面第一至二行、第五面第八至九行）；但其
後卻另謂，係分別直接圖利璟業工程行五十萬元、國登公司一百二十二萬元之利益（
見原判決第三面第七至八行、第五面第十三至十四行），前後亦不相適合。(四)、所謂
行使偽造、變造之文書，乃依文書之用法，以之充作真正文書而加以使用之意，故必
須行為人就所偽造、變造文書之內容向他方有所主張，始足當之。原判決事實認定，
乙○○基於「變造公文書」之犯意，於張聰賢持收據聯繳納罰款後，竟依其請託，將
該收據備註欄上原登載之違規法條「一二一○二」等字（其上已蓋有校對章），以藍
色原子筆刪除，以「變造該收據」，足以生損害於違規罰鍰收據登載之正確性，旋將
之交予張聰賢（見原判決第四面第六行、第十一至十五行），如果無訛，似認乙○○
係犯「變造公文書」罪。但於論罪時，其理由卻說明此部分行為，係犯刑法第二百十
六條、第二百十一條之行使變造公文書罪（見原判決第二十一面第四行）。究竟實情
如何？原審未予究明，即遽行判決，亦嫌速斷。(五)、審判期日，應傳喚被告或其代理
人，並通知檢察官、辯護人、輔佐人，刑事訴訟法第二百七十一條第一項定有明文。
本件為強制辯護之案件，乙○○在原審除選任許清連律師為辯護人外，並選任鄭淑貞
律師為辯護人（見原審卷第六十九頁），乃原審並未於審判期日通知鄭淑貞律師到庭
辯護，而逕行判決，其所踐行之訴訟程序，亦屬於法有違。以上或為上訴意旨指摘所
及，或為本院得依職權調查之事項，應認原判決有撤銷發回更審之原因。
據上論結，應依刑事訴訟法第三百九十七條、第四百零一條，判決如主文。
中　　　華　　　民　　　國　　九十三　　年　　　五　　　月　　 二十 　　日
                              最高法院刑事第八庭
                                  審判長法官  陳　炳　煌
                                        法官  陳　世　雄
                                        法官  吳　信　銘
                                        法官  徐　文　亮
                                        法官  蕭　仰　歸
      右正本證明與原本無異
                                              書  記  官
中　　　華　　　民　　　國　　九十三　　年　　　五　　　月　　二十八　　日
                                                                      Ｒ
